臺灣板橋地方法院民事判決　　　　　　　93年度婚字第1445號
原　　　告　丁○○
　　　　　　　　　　　　一弄二.
訴訟代理人　劉同遠律師
被　　　告　丙○○原姓名：陳.
上列當事人間請求確認婚姻關係存在事件，本院於中華民國九十
三年十二月三十日言詞辯論終結，判決如下：
    主      文
確認原告與被告間之婚姻關係存在。
訴訟費用由被告負擔。
    事實及理由
一、原告主張：兩造於民國八十七年四月二十五日結婚，婚後育
    有子女三人，因兩造個性不合而經常吵架，於九十三年十月
    二十七日上午，原告遂依被告要求，在被告已備妥並蓋好證
    人乙○○、甲○○二人印章及簽名完成之離婚協議書上，直
    接簽上原告的姓名及加蓋原告印章，隨即前往戶政事務所辦
    理離婚登記。但原告不認識證人乙○○，據聞其乃兩造的同
    社區住戶，乙○○亦未親自在場見聞兩造離婚的真意，另一
    證人甲○○乃被告之母親，據原告所聞，甲○○之簽名蓋章
    為被告所為，因兩造於該日上午前往戶政事務所辦理離婚登
    記時，經戶政事務所人員發覺甲○○之簽名與印章不符，要
    求更正，被告乃自行購買修正液而塗改，旋於當日下午再邀
    原告去辦理離婚登記。因該二位證人均未於兩造協議離婚時
    親自在場，是以證人並非親見或親聞兩造有離婚真意之人，
    因此兩造協議離婚即欠缺二人以上之證人簽名，與民法第一
    千零五十條規定之方法不合，依民法第七十三條規定，兩造
    協議離婚無效。為此依民事訴訟法第二百四十七條第一項規
    定訴請確認兩造婚姻關係存在等語。並聲明：確認原告與被
    告間之婚姻關係存在。
二、被告辯稱：原告婚後經常毆打辱罵被告，被告不堪虐待而要
    求離婚，經原告同意後，被告約母親甲○○及鄰居乙○○至
    家中作證，原告還親自開車至板橋火車站接被告的母親甲○
    ○來家中作證，被告母親甲○○在場授權被告代她簽名，但
    仍由被告母親甲○○親自蓋章，另位證人乙○○到場作證時
    ，還勸被告不要離婚，但其勸阻無效後，仍在離婚協議書上
    親自簽名蓋章，原告亦認識證人乙○○云云。並聲明：駁回
    原告之訴。
三、經查，原告主張之事實，業據原告提出
    名簿影本一件、離婚協議書影本一件為證。又證人乙○○到
    庭證稱：「我在兩造的離婚協議書上簽名的日期，我只記得
    是星期五晚上，確實的日期我已經忘記了，是被告打電話跟
    我說他們要離婚而叫我當證人，後來我到兩造的家，我去的
    時候只看到被告而沒有看到原告。原告也沒有跟我說他是否
    要離婚。我到的時候並沒有看到另一位證人甲○○。我是看
    到離婚協議書上的雙方都已經簽名，我才簽上我的名字，圖
    章是我蓋的」等語；又證人甲○○到庭證稱：「我是被告的
    母親，我於九十三年十月二十七日去簽離婚協議書，是被告
    打電話叫我去當證人，名字是我簽的。我去兩造家裡時，兩
    造都在，我去的時候，另一位證人乙○○並不在那裡，但他
    已經簽好名了」等語。依此調查，證人乙○○在兩造離婚協
    議書簽名作證前，其並未親自見聞原告是否有離婚的真意。
    是以被告空言抗辯二位證人均親自在場見聞兩造離婚之意願
    ，尚難採信。從而，本件原告主張證人未親自見聞兩造的離
    婚真意，較為可採。
四、按兩願離婚，應以書面為之，有二人以上證人之簽名，並應
    向戶政機關為離婚之登記，民法第一千零五十條定有明文。
    次按民法第一千零五十條所謂二人以上證人之簽名，固不限
    於作成離婚證書時為之，亦不限於協議離婚時在場之人，始
    為證人，然究難謂非親見或親聞雙方當事人確有離婚真意之
    人，亦得為證人，最高法院六十八年台上字第三七九二號判
    例參照。本件兩造簽訂之系爭離婚協議書雖載有證人乙○○
    、甲○○，惟證人乙○○不曾親聞原告確有離婚真意，依前
    揭判例說明，證人乙○○自不合上開規定所謂之「證人」，
    則兩造間之協議離婚即難謂已具備法定要件；縱令兩造間雖
    有離婚之合意，惟因系爭離婚協議書未具備二人以上親聞或
    親見兩造確有離婚真意之證人之簽名，即未依民法第一千零
    五十條規定之方式為之，依民法第七十三條規定自屬無效（
    最高法院二十八年上字第一三０六號判例參見）。從而，原
    告據以訴請確認兩造間之婚姻關係存在，為有理由，應予准
    許。
五、訴訟費用負擔之依據：民事訴訟法第七十八條。
中　　華　　民　　國　　94　　年　　1 　　月　　13　　日
                                台灣板橋地方法院家事法庭
                                    法  官  黃  惠  瑛
以上正本證明與原本無異
如對本判決不服，應於收受判決後二十日內向本院提出上訴狀（
須按他造人數附繕本並繳納上訴費用）
中　　華　　民　　國　　94　　年　　1 　　月　　13　　日
                                    書記官　林  月  蓉
